臺灣高等法院民事判決
111年度上字第375號
上  訴  人  中租迪和股份有限公司

法定代理人  陳鳳龍  
訴訟代理人  龎笠中  
被 上訴 人  林韋廷  
訴訟代理人  黃智謙律師
上列當事人間債務人異議之訴事件，上訴人對於中華民國110年9
月7日臺灣宜蘭地方法院110年度訴字第70號第一審判決提起上訴
，本院於111年5月24日言詞辯論終結，判決如下：
    主      文
上訴駁回。
第二審訴訟費用由上訴人負擔。
    事實及理由
一、被上訴人主張：上訴人前於民國105年8月12日就伊與訴外人
    廣鑫塑膠有限公司（下稱廣鑫公司）、林漢良所簽發如附表
    所示之本票（下稱系爭本票），以其中尚有票款本金新臺幣
    （下同）3,649,000元未獲清償為由，向臺灣士林地方法院
    （下稱士林地院）聲請裁定許可強制執行，嗣經士林地院於
    105年8月17日以105年度司票字第6219號裁定准許在案（下
    稱系爭本票裁定），並於105年9月5日確定。惟上訴人遲至1
    08年9月19日始持系爭本票裁定為執行名義，就其中票款本
    金156萬元部分（另有取得執行名義費用2千元）對伊聲請強
    制執行，經臺灣宜蘭地方法院（下稱宜蘭地院）以108年度
    司執字第17047號給付票款強制執行事件（下稱系爭執行事
    件）受理，顯已罹於3年之消滅時效，伊自得以時效抗辯而
    拒絕給付。爰請求確認系爭本票債權請求權不存在，並依強
    制執行法第14條第1項規定提起債務人異議之訴，請求撤銷
    系爭執行事件之強制執行程序，且上訴人不得執系爭本票裁
    定對伊為強制執行等語。於原審聲明：㈠確認上訴人對於系
    爭本票裁定所載之系爭本票，關於被上訴人為發票人部分之
    本票債權請求權不存在；㈡系爭執行事件對被上訴人所為之
    強制執行程序應予撤銷；㈢上訴人不得執系爭本票裁定對被
    上訴人強制執行。（原審判決被上訴人全部勝訴，上訴人不
    服提起上訴）。並於本院答辯聲明：上訴駁回。
二、上訴人則以：訴外人廣鑫公司前於104年10月27日邀同被上
    訴人及訴外人林漢良為連帶保證人，與伊簽訂分期付款買賣
    契約（下稱系爭契約），並共同簽發系爭本票作為履約之擔
    保。嗣廣鑫公司向伊申請展延還款，並連同被上訴人及林漢
    良於105年7月19日共同簽立切結書（下稱系爭切結書），同
    意就系爭契約之剩餘款項按調整後之還款條件繼續清償，顯
    然為承認系爭本票債務之意思而中斷時效；又被上訴人前曾
    提供其所有、坐落宜蘭縣○○鄉○○○段000地號土地及同段000
    建號建物（下合稱系爭房地）設定最高限額抵押權（下稱系
    爭抵押權）予伊，擔保之範圍包括系爭契約、系爭切結書及
    系爭本票在內之債務，而被上訴人有於106年10月30日匯款1
    00萬元予伊，以換取伊同意拋棄並塗銷系爭抵押權，被上訴
    人旋即於106年11月1日以系爭房地向宜蘭縣冬山鄉農會（下
    稱冬山鄉農會）辦理新貸款及設定新抵押權，衡諸貸款審核
    需要相當作業期間，可見被上訴人知悉前揭債務清償及處理
    過程，應視為有承認系爭本票債務之意，本件自無罹於消滅
    時效等語，資為抗辯。並於本院上訴聲明：㈠原判決廢棄；㈡
    被上訴人在第一審之訴駁回。
三、兩造不爭執之事項：
  ㈠廣鑫公司於104年10月27日邀同被上訴人及林漢良為連帶保證
    人，與上訴人簽立系爭契約，並共同簽發系爭本票以擔保系
    爭契約之履行；嗣廣鑫公司向上訴人申請展延還款，並連同
    被上訴人及林漢良於105年7月19日共同簽立系爭切結書，同
    意就系爭契約之剩餘款項按調整後之還款條件繼續清償，有
    系爭契約、本票、切結書等件影本在卷可稽（見原審卷第13
    、45至49頁）。
  ㈡上訴人前以系爭本票其中尚有票款本金3,649,000元未獲清償
    為由，於105年8月12日向士林地院聲請裁定許可強制執行，
    嗣經士林地院於105年8月17日以系爭本票裁定准許在案，並
    於105年9月5日確定（見原審卷第15至17、168頁）。
　㈢上訴人於108年9月19日持系爭本票裁定為執行名義，就其中
    票款本金156萬元部分（另有取得執行名義費用2千元）對被
    上訴人聲請強制執行，經宜蘭地院以系爭執行事件受理在案
    （見原審卷第19至20頁）。
四、至於被上訴人主張：上訴人未於聲請核發系爭本票裁定後6
    個月內起訴或聲請強制執行，其時效視為不中斷，系爭本票
    債權請求權算至108年6月30日已罹於3年消滅時效，伊得以
    時效抗辯而拒絕給付等情，則為上訴人所否認，並以前揭情
    詞置辯。經查：
　㈠被上訴人提起本件確認之訴，有無法律上之確認利益？
　　按確認法律關係之訴，非原告有即受確認判決之法律上利益
     者，不得提起之，民事訴訟法第247條第1項前段定有明文
    。而該條所謂即受確認判決之法律上利益，係指因法律關係
    之存否不明確，致原告在私法上之地位有受侵害之危險，而
    此項危險得以對於被告之確認判決除去之者而言。本件上訴
    人已持系爭本票及系爭本票裁定向宜蘭地院聲請對被上訴人
    之財產為強制執行，而被上訴人否認系爭本票上所載之債權
    請求權存在，並以此為由拒絕給付票款，顯然兩造間就系爭
    本票債權請求權存在與否發生爭執，攸關被上訴人是否負有
    給付票款予上訴人之義務，如不訴請確認，被上訴人在私法
    上之地位將有受侵害之危險，且此種不安之狀態，能以確認
    判決將之除去，從而被上訴人提起本件確認本票債權請求權
    不存在之訴，即有確認之法律上利益。　
　㈡上訴人對於被上訴人之系爭本票票款請求權是否已罹於消滅
    時效？ 
　⒈按票據上之權利，對本票發票人自到期日起算，3年間不行使
    ，因時效而消滅，票據法第22條第1項前段定有明文。又消
    滅時效因請求、承認、起訴而中斷；時效因請求而中斷者，
    若於請求後6個月內不起訴，視為不中斷；開始執行行為或
    聲請強制執行，與起訴有同一效力，而為消滅時效之中斷事
    由；時效中斷者，自中斷之事由終止時，重行起算；時效完
    成後，債務人得拒絕給付，此觀民法第129條第1項、第2項
    第5款、第130條、第137條第1項、第144條第1項等規定即明
    。是消滅時效完成之效力，乃發生拒絕給付之抗辯權，且債
    務人為抗辯後，消滅者為請求權而非權利本身（最高法院88
    年度台簡上字第22號判決意旨參照）。再本票執票人向發票
    人行使追索權時，依票據法第122條規定，固得聲請法院裁
    定後強制執行，惟該聲請事件並非起訴，僅生民法第129條
    第1項第1款因「請求」而中斷時效之效果，執票人如於聲請
    本票裁定後，未依民法第130條規定於6個月內起訴或開始執
    行行為，其因請求而中斷之時效即視為不中斷，時效期間應
    回復自本票到期日起算。而於債權之消滅時效完成後，債權
    人縱依原執行名義或債權憑證聲請法院再行強制執行時，亦
    不生中斷時效或重行起算時效之問題，債務人即得提起債務
    人異議之訴，以排除該執行名義之執行（最高法院89年度台
    上字第1623號判決意旨參照）。 
　⒉經查，上訴人於系爭執行事件係以系爭本票裁定為執行名義
    （參不爭執事項㈢），而系爭本票裁定並無確定實體上法律
    關係存否之實質確定力，非屬與確定判決有同一效力之執行
    名義，則其票據債權請求權之消滅時效，縱經法院許可強制
    執行而中斷，其重行起算之時效期間仍為3年，無從依民法
    第137條第3項之規定延長為5年；參以系爭本票之到期日為1
    05年6月30日（見原審卷第13頁），士林地院係於105年8月1
    7日核發系爭本票裁定，並於105年9月5日確定（參不爭執事
    項㈡），惟上訴人遲至108年9月19日始具狀向宜蘭地院聲請
    對被上訴人之財產為強制執行（參不爭執事項㈢），顯未於
    聲請系爭本票裁定後6個月內起訴或開始強制執行，依上開
    說明，其時效即視為不中斷，仍應自原到期日即105年6月30
    日起算3年消滅時效，至108年6月30日時效即已屆滿，是被
    上訴人主張本件票款請求權已罹於3年時效而歸於消滅，以
    時效抗辯而拒絕給付，自屬可採。
  ㈢至於上訴人辯稱被上訴人有於105年7月19日簽立系爭切結書
    ，同意就系爭契約之剩餘款項按調整後之還款條件繼續清償
    ，嗣更持續還款，以換取伊同意拋棄並塗銷系爭抵押權，應
    視為對系爭本票債務之承認而生中斷時效之效果，並未罹於
    時效消滅等情。惟查：
　⒈經查，被上訴人確有於105年7月19日簽立系爭切結書，同意
    就系爭契約之剩餘款項按調整後之還款條件繼續清償（參不
    爭執事項㈠），即屬承認上訴人對於系爭契約債權存在之意
    ；而兩造並不爭執系爭本票乃用以擔保系爭契約之履行（參
    不爭執事項㈠），且系爭切結書第陸條約定：「除付款方式
    變更外，原買賣契約之其他內容不因本切結書而受有影響，
    立書人（指廣鑫公司）及連帶保證人（指被上訴人及林漢良
    ）等仍應照原買賣契約履行」等語（見原審卷第49頁），足
    見系爭切結書僅意在調整系爭契約所約定之還款方式而已，
    關於系爭契約之其他權利義務關係均未因此變更，是系爭本
    票用以擔保系爭契約履行之效力自仍存在，被上訴人於同意
    簽立系爭切結書之際，衡情除承認系爭契約之債務存在外，
    解釋上自應包含承認為擔保系爭契約履行而簽發之系爭本票
    債務亦屬存在，始符事理之平；然系爭本票債務固因被上訴
    人於105年7月19日簽立系爭切結書而中斷重行起算時效，惟
    算至上訴人於108年9月19日以系爭本票裁定對被上訴人聲請
    強制執行時，仍顯然逾越3年之時效期間，是上訴人執此為
    由辯稱被上訴人因承認其債權而發生中斷時效之效力云云，
    非為可採。
　⒉又據上訴人所提出之系爭契約相關還款明細（見原審卷第95
    頁、本院卷第231至235頁），雖顯示於其聲請本件強制執行
    之前、後期間仍有陸續收到還款之事實（於本件強制執行前
    之最後1次入帳日為106年11月15日；而於本件強制執行後，
    仍有於109年3月31日、同年6月11日、同年8月31日、同年9
    月4日、同年9月30日入帳還款，見原審卷第95頁、本院卷第
    235頁）。惟上開還款明細之匯款人（含開立票據清償債務
    之發票人）均為廣鑫公司（見原審卷第95頁），並非被上訴
    人，揆諸廣鑫公司為系爭契約之主債務人（參不爭執事項㈠
    ），並為系爭本票之共同發票人（見原審卷第13頁），本得
    基於消滅自己債務之目的而為前揭清償行為，然廣鑫公司與
    被上訴人既分屬不同人格主體，是廣鑫公司承認債務而持續
    還款之意，乃其個人意願所致，無從代被上訴人承認上訴人
    之系爭本票債權請求權存在，從而上訴人以此為由辯稱被上
    訴人因承認其債權而發生中斷時效之效力云云，亦非有據。
　⒊上訴人再辯稱伊同意拋棄並塗銷系爭抵押權後，被上訴人旋
    即於106年11月1日以系爭房地向冬山鄉農會辦理新貸款及設
    定新抵押權，衡諸貸款審核需要相當作業期間，可見被上訴
    人知悉前揭債務清償及處理過程，應視為有承認系爭本票債
    務之意等情，惟為被上訴人所否認。而觀諸上訴人於106年1
    0月26日出具之「抵押權拋棄證明書」，係記載：「查林韋
    廷提供不動產為本公司設定最高限額抵押權在案，本公司同
    意拋棄前述抵押權，並保留債權，特給此證」等語（見本院
    卷第185頁），其文意乃上訴人拋棄系爭抵押權擔保效力之
    單方意思表示，無從推認被上訴人有何承認系爭本票債務之
    觀念通知行為；至於被上訴人於上訴人同意塗銷系爭抵押權
    後，再以系爭房地向冬山鄉農會辦理新貸款及設定新抵押權
    （見本院卷第219至227頁），為被上訴人與其他金融機構另
    行交易往來之其他法律關係，與系爭契約、系爭切結書及系
    爭本票均無任何關涉；而廣鑫公司本為系爭抵押權之債務人
    （見本院卷第217頁），上訴人主張廣鑫公司於106年10月30
    日清償100萬元（見原審卷第95頁），以換取伊同意塗銷系
    爭抵押權等情，縱使為真，亦屬上訴人與廣鑫公司間之協議
    結果，不能證明被上訴人就此有承認系爭本票債務之意，是
    上訴人以此辯稱發生民法第129條第1項第2款之承認而中斷
    時效事由，洵非可採，自難以此作為有利於上訴人之認定。
     　　
　㈣而本件票款請求權既已於108年6月30日時效完成，業如前述
    ，上訴人嗣於108年9月19日向宜蘭地院對被上訴人聲請強制
    執行，即不生時效中斷，或中斷事由終止重行起算時效之問
    題，併此敘明。　　　
　㈤被上訴人主張系爭執行程序應予撤銷、上訴人不得執系爭本
    票裁定為執行名義聲請對伊為強制執行，並請求確認上訴人
    所持系爭本票裁定對伊之票款請求權不存在，是否有理？ 
　⒈按執行名義成立後，如有消滅或妨礙債權人請求之事由發生
    ，債務人得於強制執行程序終結前，向執行法院對債權人提
    起異議之訴，強制執行法第14條第1項前段定有明文。所謂
    「消滅債權人請求事由」，係指發生足以消滅債權人全部或
    一部強制執行請求權之事由，例如清償、免除、抵銷、提存
    、混同、債權讓與、債務承擔、消滅時效完成、解除條件成
    就等或其他類似之情事；所謂「妨礙債權人請求事由」，係
    指可使執行名義所載請求之全部或一部暫難行使之事由而言
    ，如同意延期清償、同時履行抗辯、先訴抗辯權、留置權等
    。又強制執行法第14條所定債務人異議之訴，係以排除執行
    名義之執行力為目的，故提起此一訴訟之原告，固得請求判
    決宣告不許就執行名義為強制執行，以排除該執行名義之執
    行力，使債權人無從依該執行名義聲請為強制執行，惟如債
    權人已就債務人之財產聲請強制執行，則債務人尚得請求撤
    銷該強制執行程序，以排除其強制執行（最高法院87年度台
    上字第1578號判決意旨參照）。
　⒉查本件上訴人對於被上訴人之系爭本票票款請求權已罹於時
    效，復無中斷時效事由，均如前述，被上訴人自得以時效抗
    辯而拒絕給付，從而被上訴人請求確認上訴人所持系爭本票
    裁定對伊之票款請求權不存在，並依強制執行法第14條第1
    項之規定，請求撤銷系爭執行事件之強制執行程序、上訴人
    不得執系爭本票裁定為執行名義聲請對伊為強制執行，於法
    均無不合，應予准許。 　    
五、綜上所陳，被上訴人請求確認上訴人所持系爭本票裁定對被
    上訴人之票款請求權不存在，並依強制執行法第14條第1項
    規定，主張上訴人不得持系爭本票裁定為執行名義對被上訴
    人為強制執行、請求撤銷系爭執行事件之強制執行程序，均
    為有理由，應予准許。原審為上訴人敗訴之判決，並無不合
    。上訴意旨指摘原判決不當，求予廢棄改判，為無理由，應
    駁回上訴。
六、本件事證已臻明確，兩造其餘之攻擊或防禦方法及所用之證
    據，經本院斟酌後，認為均不足以影響本判決之結果，爰不
    逐一論列，附此敘明。
七、據上論結，本件上訴為無理由，依民事訴訟法第449條第1項
    、第78條，判決如主文。
中　　華　　民　　國　　111 　年　　6 　　月　　14　　日
                  民事第十四庭  
                        審判長法  官  蔡和憲
                              法  官  陳雯珊
                              法  官  周珮琦
正本係照原本作成。
如不服本判決，應於收受送達後20日內向本院提出上訴書狀，其
未表明上訴理由者，應於提出上訴後20日內向本院補提理由書狀
（均須按他造當事人之人數附繕本）上訴時應提出委任律師或具
有律師資格之人之委任狀；委任有律師資格者，另應附具律師資
格證書及釋明委任人與受任人有民事訴訟法第466 條之1第1項但
書或第2項所定關係之釋明文書影本。如委任律師提起上訴者，
應一併繳納上訴審裁判費。
中　　華　　民　　國　　111 　年　　6 　　月　　14　　日
                              書記官  強梅芳 
附表：
票據種類 票面金額 （新臺幣） 受款人 發票人 發票日 （民國） 到期日 本票 4,874,000元 中租迪和股份有限公司 廣鑫塑膠有限公司 林漢良 林韋廷 104年10月27日 105年6月30日 【其他記載事項】 　⒈本票據免除作成拒絕證書及票據法第89條之通知義務 　⒉利息自到期日起按年息百分之20計付 　⒊本票據之發票人不可撤銷地特別授權執票人及其代理人、受僱人或其指定人填載本票據之到期日及其他應記載事項 　⒋付款地：臺北市○○區○○路000號8樓至12樓